ACORDAO-COMPLETO-2402863

ACÓRDÃO 4364/2020 ATA 11/2020 - SEGUNDA CÂMARA

VISTOS, relatados e discutidos estes embargos de declaração, opostos pelo Sr. Júlio César Araújo de Freitas em face do Acórdão 793/2020-TCU-Segunda Câmaraa¿mara, que conheceu de pedido de reexame interposto pelo responsável e negou-lhe provimento;
ACORDAM os ministros do Tribunal de Contas da União, reunidos em sessão da 2ª Câmara, ante as razões expostas pelo relator, e com fulcro nos arts. 32 e 34 da Lei 8.443/1992, em:
9.1. conhecer dos embargos de declaração e, no mérito, em caráter excepcional, acolhê-los em parte, a fim de integrar o voto condutor do Acórdão 793/2020-TCU-Segunda Câmaraâmara com a fundamentação que sustenta o presente aresto, mantendo, todavia, íntegra a deliberação embargada;
9.2. dar ciência desta deliberação ao embargante, no nome dos seus procuradores, conforme requerido na peça recursal.

Embargos de Declaração opostos pelo Sr. Júlio César Araújo de Freitas contra o Acórdão 793/2020-Segunda Câmara, que conheceu do Pedido de Reexame interposto pelo responsável e negou-lhe provimento.

Segunda Câmara

Instituto Federal de Educação, Ciência e Tecnologia do Amazonas.

3. Interessados/Responsáveis/Recorrentes:
3.1. Responsáveis: Júlio César Araújo de Freitas (XXX.295.972-XX); Péricles Teixeira Veiga (XXX.741.542-XX)
3.2. Recorrente: Júlio César Araújo de Freitas (XXX.295.972-XX).

13.1. Ministros presentes: Ana Arraes (Presidente), Augusto Nardes (Relator), Aroldo Cedraz e Raimundo Carreiro.
13.2. Ministros-Substitutos presentes: Marcos Bemquerer Costa e André Luís de Carvalho.

ACORDAO-COMPLETO-2477931

Acórdão de Relação 7724/2021 - Segunda Câmara

Acórdão de Relação

AUGUSTO NARDES

Ministro Augusto Nardes.

Trata-se de embargos de declaração opostos pelo Sr. Júlio César Araújo de Freitas em face do Acórdão 793/2020-TCU-Segunda Câmaraa¿mara, que conheceu de pedido de reexame interposto pelo responsável e negou-lhe provimento.
2.	A seguir, reproduzo a parte substancial dos aclaratórios, nos termos apresentados pelo embargante:
"4. O ME¿RITO 
4.1. DA OMISSA¿O 
A omissa¿o constitui negativa de entrega do pronunciamento ao fato julgado e, de acordo com o Co¿digo de Processo Civil, e¿ omissa a decisa¿o que deixa de se manifestar nos casos em que determinada questa¿o ou ponto contravertido deveria ser apreciado pelo o¿rga¿o julgador. 
Leciona Didier sobre o tema : 
CONSIDERA-SE OMISSA A DECISA¿O QUE NA¿O SE MANIFESTAR: A) SOBRE UM PEDIDO DE TUTELA JURISDICIONAL; B) SOBRE FUNDAMENTOS E ARGUMENTOS RELEVANTES LANC¿ADOS PELAS PARTES (ART. 489, §1°, IV) ; C) SOBRE QUESTO¿ES APRECIA¿VEIS DE OFI¿CIO PELO MAGISTRADO, TENHAM OU NA¿O TENHAM SIDOS SUSCITADAS PELA PARTE. 
A DECISA¿O DEVE APRECIAR AS QUESTO¿ES, OU SEJA, OS PONTOS CONTROVERTIDOS. [...] 
AO O¿RGA¿O JULGADOR NA¿O SE FRANQUEIA ESCOLHER O QUE DEVE OU NA¿O APRECIAR EM SUA DECISA¿O. CABE-LHE EXAMINAR OS PONTOS CONTROVERTIDOS DE FATO E OS DE DIREITO SE O NA¿O FIZER HAVERA¿ OMISSA¿O SANA¿VEL POR EMBARGOS DE DECLARACA¿O. 
Importa lembrar ao eminente julgador que a relac¿a¿o especi¿fica entre ratio decidendi e decisa¿o e¿ de suma importa¿ncia, uma vez que e¿ essa relac¿a¿o que permite a¿ defesa o exerci¿cio efetivo da ampla defesa e contradito¿rio, bem como possibilita ao gestor a revisa¿o e otimizac¿a¿o de seus atos. 
A releva¿ncia da explanac¿a¿o inequi¿voca dessa relac¿a¿o e¿ tanta que o Co¿digo de Processo Civil considera a decisa¿o que na¿o a esclarece como na¿o fundamentada e, portanto, nula, conforme se observa nos artigos 489, 1° e incisos c/ c art. 11 do mesmo diploma legal. 
Assim, em observa¿ncia aos Princi¿pios da Ampla Defesa e Contradito¿rio, requer-se, de logo, para o fiel cumprimento dos referidos mandamentos constitucionais, assim como dos artigos 11 e 489, §1o do CPC/2015, o saneamento da seguinte omissa¿o: 
Excele¿ncia, na¿o ha¿ no voto ora rebatido elementos suficientes capazes de aferir ao embargante a existe¿ncia de culpa grave, capaz de justificar a procede¿ncia da Representac¿a¿o e aplicac¿a¿o de multa. 
Nesse sentido, de acordo com a Lei de Introduc¿a¿o a¿s Normas do Direito Brasileiro - LINDB, recentemente alterada pela Lei 13.655/ 2018, tem-se que: 
Art . 28 . O agente pu¿blico respondera¿ pessoalmente por suas deciso¿es ou opinio¿es te¿cnicas em caso de dolo ou erro grosseiro. 
Nesse sentido, de acordo com as disposic¿o¿es do Aco¿rda¿o 2391/2018 - TCU, que estabeleceu importantes preceitos acerca da responsabilidade de agentes pu¿blicos com base nas alterac¿o¿es da LINDB, o erro grosseiro e¿ o que decorreu de uma grave inobserva¿ncia de um dever de cuidado, isto e¿, que foi praticado com culpa grave, na¿o sendo este o caso dos presentes autos. 
Ale¿m disso, o pro¿prio art. 22, §2° e¿ claro ao dispor acerca da necessidade de se ponderar a natureza e gravidade das infrac¿o¿es cometidas na aplicac¿a¿o de sanc¿o¿es, sena¿o vejamos: 
Art. 22 . Na interpretac¿a¿o de normas sobre gesta¿o pu¿blica , sera¿o considerados os obsta¿culos e as dificuldades reais do gestor e as exige¿ncias das poli¿ticas pu¿blicas a seu cargo, sem prejui¿zo dos direitos dos administrados . 
§ 1° Em decisa¿o sobre regularidade de conduta ou validade de ato , contrato , ajuste , processo ou norma administrativa , sera¿o consideradas as circunsta¿ncias pra¿ticas que houverem imposto, limitado ou condicionado a ac¿a¿o do agente. 
§ 2° Na aplicac¿a¿o de sanc¿o¿es, sera¿o consideradas a natureza e a gravidade da infrac¿a¿o cometida, os danos que dela provierem para a administrac¿a¿o pu¿blica, as circunsta¿ncias agravantes ou atenuantes e os antecedentes do agente. 
§ 3° As sanc¿o¿es aplicadas ao agente sera¿o levadas em conta na dosimetria das demais sanc¿o¿es de mesma natureza e relativas ao mesmo fato. 
No presente caso, na¿o resta demonstrada a existe¿ncia de culpa grave atribui¿vel ao embargante, cujas alegac¿o¿es de defesa evidenciam sua atuac¿a¿o pautada em estrita observa¿ncia a¿ compete¿ncia a ele atribui¿da, e especialmente, seu compromisso em entregar o objeto do contrato ora questionado. 
Ainda, tem-se que em sede recursal o ora embargante pontuou a necessidade de aplicac¿a¿o do conteu¿do do art. 2o da Lei no 9.784/1999, in verbis: 
Art. 2o. Administrac¿a¿o Pu¿blica obedecera¿, dente princi¿pios da legalidade, finalidade, razoabilidade, proporcionalidade, ampla defesa, contradito¿rio, seguranc¿a juridica, interesse pu¿blico e eficie¿ncia.
Como e¿ sabido, a razoabilidade e¿ um postulado normativo que estrutura a aplicac¿a¿o de outras normas, especialmente as regras. Sob a o¿tica do princi¿pio da razoabilidade, o julgador, ao proferir sua decisa¿o, utiliza-se dos meios adequados, agindo com razoabilidade, ao evocar o bom senso e a prude¿ncia em seus atos, de modo que sejam moderados, aceita¿veis e desprovidos de excessos. 
O postulado da proporcionalidade, por sua vez, exige uma relac¿a¿o de causalidade entre o meio escolhido e fim almejado. Ao valorar os conceitos inseridos no princi¿pio da proporcionalidade, impo¿e-se ao o¿rga¿o julgador o dever de uma avaliac¿a¿o criteriosa e comparativa do ato censurado com a pena a ser aplicada, de forma a encontrar quantidades proporcionais em si, de modo a alcanc¿ar uma relac¿a¿o de harmonia e justic¿a. 
A este respeito, vale citar ensinamento do ilustre doutrinador Humberto A¿vila, in verbis: 
ASSIM, O DEVER DE PROPORCIONALIDADE ESTRUTURA-SE EM TRE¿S ELEMENTOS: ADEQUAC¿A¿O, NECESSIDADE E PROPORCIONALIDADE EM SENTIDO ESTRITO. UMA MEDIDA E¿ ADEQUADA SE O MEIO ESCOLHIDO ESTA¿ APTO PARA ALCANC¿AR O RESULTADO PRETENDIDO; NECESSA¿RIA, SE, DENTRE TODAS AS DISPONI¿VEIS E IGUALMENTE EFICAZES PARA ATINGIR UM FIM, E¿ A MENOS GRAVOSA EM RELAC¿A¿O AOS DIREITOS ENVOLVIDOS; PROPORCIONAL OU CORRESPONDENTE, SE, RELATIVAMENTE AO FIM PERSEGUIDO, NA¿O RESTRINGIR EXCESSIVAMENTE OS DIREITOS ENVOLVIDOS. E QUANDO SE FALA EM DIREITOS ENVOLVIDOS SE VERIFICA QUE O DEVER DE PROPORCIONALIDADE RESULTA DA ESTRUTURA PRINCIPIAL DAS NORMAS E DA ATRIBUTIVIDADE DO DIREITO, MAS NA¿O SO¿ DISSO. A SUA APLICAC¿A¿O ESTA¿, DE UM LADO, CONDICIONADA A¿ EXISTE¿NCIA DE PRINCI¿PIOS QUE SE APRESENTEM EM SITUAC¿A¿O DE CORRELAC¿A¿O CONCRETA, EM VIRTUDE DA QUAL SEJA DEVIDO REALIZAR AO MA¿XIMO OS BENS JURI¿DICOS POR ELES PROTEGIDOS; DE OUTRO, CONDICIONADA A¿ EXISTE¿NCIA DE UMA RELAC¿A¿O "MEIO-FIM" OBJETIVAMENTE CONTROLA¿VEL, SEM A QUAL O DEVER DE PROPORCIONALIDADE OU E¿ IMPENSA¿VEL, OU E¿ INCOMPLETO. 
Reitera-se, Excele¿ncia, que a func¿a¿o fiscalizadora deste Tribunal na¿o se resume a¿ ana¿lise da legalidade formal do ato administrativo. Para o pleno e eficaz exerci¿cio de sua jurisdic¿a¿o constitucional, os Tribunais de Contas tambe¿m devem observar outros fatores que compo¿em esse ato, fundamentados em princi¿pios consagrados na Constituic¿a¿o Federal e nas legislac¿o¿es aplica¿veis ao caso. 
E¿ preciso sopesar as irregularidades remanescente com o conjunto de condutas perpetradas em uma gesta¿o, entendida como uma se¿rie de atos necessa¿rios ao funcionamento de um o¿rga¿o, verificados dentro de padro¿es aceita¿veis de legalidade, legitimidade e economicidade. 
O fato e¿ que a manutenc¿a¿o das irregularidades aqui mencionadas viola sobremaneira o teor contido no art. 2° da Lei no 9.784/199, mormente porque esta¿o sendo flagrantemente desrespeitados os princi¿pios da proporcionalidade e razoabilidade. 
Resta claro que na¿o houve a pra¿tica de qualquer ac¿a¿o dolosa por parte do recorrente na gesta¿o do IFAM, durante o contrato no 010/2011, assim como na¿o se vislumbra qualquer desvio de finalidade na aplicac¿a¿o dos recursos pu¿blicos, na¿o tendo ocorrido apropriac¿a¿o indevida de qualquer valor, na¿o existindo portanto falta grave suficiente que justifique a aplicac¿a¿o de multa. 
Diante do exposto, Excele¿ncia, faz-se necessa¿rio que todos os elementos sejam alvo de detida ana¿lise, a fim de suprir as omisso¿es apontadas pelo embargante, a fim de que a prestac¿a¿o jurisdicional seja dada de forma integral, de modo que na¿o restem pendentes de discussa¿o quaisquer argumentos trazidos aos autos. 
4.1.1. DA AUSE¿NCIA DE DEMONSTRAC¿A¿O DE CRITE¿RIOS PARA O VALOR DA MULTA 
Ademais, na¿o se vislumbrou, em momento algum, a apresentac¿a¿o dos crite¿rios de ca¿lculo e motivac¿a¿o para aplicac¿a¿o da multa ao Embargante. 
Embora a aplicac¿a¿o de multa pela Corte de Contas seja considerada ato discriciona¿rio, a fixac¿a¿o do valor da penalidade de multa na¿o pode vir desprovida de justificativa. 
A discricionariedade do ato não desobriga o julgador de apresentar os motivos que o levaram a tomar a decisa¿o, mormente quando se refere a¿ dosimetria da pena. 
Impende ressaltar que a ana¿lise quanto a escorreita proporcionalidade entre a sanc¿a¿o e a¿ reprovabilidade da conduta do agente so¿ e¿ possi¿vel se estiverem presentes os crite¿rios utilizados no arbitramento do valor da multa, sob pena desta se tornar arbitra¿ria e na¿o cumprir com seu mister pedago¿gico e/ou punitivo. 
Sem a devida explicitac¿a¿o dos motivos, torna-se extremamente difi¿cil sindicar, sopesar, ou aferir a correc¿a¿o daquilo que foi decidido. Sem a motivac¿a¿o, fica frustrado ou, pelo menos, prejudicado o direito de recorrer. 
Portanto, na¿o basta que a autoridade invoque um determinado dispositivo legal como supeda¿neo de sua decisa¿o; e¿ essencial que aponte os fatos, as infere¿ncias feitas e os para¿metros da graduac¿a¿o da multa. 
A necessidade de motivac¿a¿o dos atos administrativos resulta do princi¿pio democra¿tico e da regra do devido processo legal, porque indispensa¿vel ao convencimento do cidada¿o e ao consenso em torno da atividade administrativa. 
Nesse sentido, a fundamentac¿a¿o do Voto em comento na¿o demonstrou os crite¿rios utilizados para a aferic¿a¿o do valor da multa, tendo em vista que os dispositivos legais citados para justificar a aplicac¿a¿o de multa, por grave infrac¿a¿o a¿ norma legal, estabelecem apenas o limite mi¿nimo e ma¿ximo para o valor da multa, sem discriminar o valor a que se refere cada irregularidade. 
Desta feita, demonstrada a presenc¿a de omissa¿o que macula o teor da Decisa¿o embargada, patente a necessidade de saneamento do decisium, de modo a garantir ao Embargante o exerci¿cio do mais amplo e irrestrito direito de defesa. 
5. OS EFEITOS INFRINGENTES 
Aferindo-se a presenc¿a dos vi¿cios enumerados pelos embargos de declarac¿a¿o, devera¿ o julgador, em determinadas situac¿o¿es, reabrir o julgamento para modificar a decisa¿o anteriormente proferida, uma vez que, nestes casos, a correc¿a¿o da falha repercute sobre o julgamento como um todo, haja vista que a modificac¿a¿o de algum ponto do decisum, afeta direta ou reflexamente todo o teor da decisa¿o, pelo acre¿scimo da manifestac¿a¿o que nela faltava. 
E¿ por este motivo que os embargos de declarac¿a¿o, em determinadas situac¿o¿es, necessariamente te¿m a forc¿a e o efeito de modificar o julgamento anteriormente proferido, sob pena de impossibilitar sua execuc¿a¿o. 
O pro¿prio Regimento Interno do TCU preve¿ a possibilidade de os embargos declarato¿rios possui¿rem efeitos modificativos, conforme pode-se observar pela redac¿a¿o do art. 287, 7o, in verbis:
Art. 287 Cabem embargos de declarac¿a¿o quando houver obscuridade, omissa¿o ou contradic¿a¿o em aco¿rda¿o do Tribunal. 
§ 7° Conferidos e feitos infringentes aos embargos, sera¿o devolvidos os prazos a todos os interessados. 
Nessa esteira, seguem ementas de alguns julgados proferidos pelo sistema judicial pa¿trio acerca dos efeitos modificativos dos embargos de declarac¿a¿o, in verbis: 
PROCESSO CIVIL. EMBARGOS DE DECLARAC¿A¿O. OMISSA¿O EFEITO MODIFICATIVO. 1. EXCEPCIONALMENTE, PODE-SE CONFERIR EFEITOS INFRINGENTES AOS EMBARGOS DECLARATO¿RIOS, QUANDO A ALTERAC¿A¿O DO JULGAMENTO DECORRA DA NECESSIDADE DE CORREC¿A¿O DE UM DOS VI¿CIOS INDICADOS NO ART. 535 DO CO¿DIGO DE PROCESSO CIVIL. 2. PRECEDENTES. (STJ, RESP 358428/DF, REL. MIN. PAULO GALOTTI, 6" TURMA, UNA¿NIME, DJ DE 20/03/2003) . 
"PROCESSUAL CIVIL. EMBARGOS DE DECLARAC¿A¿O. PRESSUPOSTOS. EXISTE¿NCIA. RECURSO EM MANDADO DE SEGURANC¿A. CONCURSO PU¿BLICO PARA O CARGO DE JUIZ DE DIREITO SUBSTITUTO. IDADE MI¿NIMA. EXIGE¿NCIA. POSSIBILIDADE. EM CASOS EXCEPCIONAIS, ADMITE-SE EFEITOS INFRINGENTES AOS EMBARGOS DECLARA TO¿RIOS, DESDE QUE PARA EXPUNGIR DO JULGAMENTO OBSCURIDADE OU CONTRADIC¿O¿ES, OU AINDA PARA SUPRIR OMISSA¿O SOBRE TEMA CUJO PRONUNCIAMENTO SE IMPUNHA PELO TRIBUNAL". (STJ, EDROMS 14156, REL. MIN. VICENTE LEAL, 6a TURMA, UNA¿NIME, DJ DE 02/02/2004) . 
"PROCESSO CIVIL - EMBARGOS DE DECLARAC¿A¿O - ALEGAC¿A¿O DE OMISSA¿O - AC¿A¿O DE DESAPROPRIAC¿AO - EFEITOS MODIFICATIVOS. I - HA¿ OMISSA¿O NO ACO¿RDA¿O QUANDO DEIXA DE SE MANIFESTAR SOBRE PONTO RELEVANTE DA CAUSA. II - HAVENDO, EM DECORRE¿NCIA DA OMISSA¿O, MODIFICAC¿A¿O DE ENTENDIMENTO, E¿ POSSI¿VEL EMPRESTAR EFEITO MODIFICATIVO AO RECURSO. III - EMBARGOS PROVIDOS P ARCIALMENTE". (TRF - 5A REGIA¿O - EDCL NA APCIV 9006/PE, REL. JUIZ MANOEL ERDARDT - JSTJ E TRF 105/591) . 
Na realidade, ao imprimir os efeitos infringentes aos embargos de declarac¿a¿o, o julgador comprova a inexiste¿ncia de vaidade em reconhecer a ocorre¿ncia eventuais contradic¿o¿es, omisso¿es ou obscuridades em seus deciso¿rios. 
A este respeito, interessante o ensinamento do ex-ministro do Superior Tribunal de Justic¿a, Washington Boli¿var de Brito: 
" (...) NA¿O DEVE O JUIZ TER PEJO DE CONFESSAR QUE ERROU, EM QUALQUER CIRCUNSTA¿NCIA E, MUITO ESPECIALMENTE, QUANDO AINDA HA¿ TEMPO DE CORRIGIR-SE E CORRIGIR. POIS AQUELE QUE RECONHECE O SEU ERRO DEMONSTRA QUE E¿ MAIS SA¿BIO HOJE, QUANDO O CORRIGE, DO QUE ONTEM, QUANDO O PRATICOU". 
Identificando a efetiva ocorre¿ncia dos vi¿cios acima apontados, pode - e deve - o o¿rga¿o julgador, uma vez provocado pela via dos embargos de declarac¿a¿o, solver a questa¿o da forma mais justa e adequada a¿ realidade existente, emprestando efeitos modificativos ao instrumento recursal. 
No caso em tela, os vi¿cios apontados, uma vez sanados, podem reverter o julgamento em questa¿o. Isso porque, ao rebater devidamente os argumentos trazidos pelo gestor em sede de alegac¿o¿es de defesa quanto ao limite de sua responsabilidade na func¿a¿o que exercia, esta Egre¿gia Corte de Contas certamente se deparara¿ com outro cena¿rio do que foi visionado inicialmente, considerando sua conduta como regular e afastando sua culpabilidade. 
O saneamento do erro material tambe¿m pode alterar o resultado da decisa¿o, considerando que a ause¿ncia de ma¿-fe¿ interfere na responsabilidade aplicada ao embargante, o que requerera¿ o a improcede¿ncia de denu¿ncia. 
Assim, aclarados os vi¿cios da decisa¿o rechac¿ada, requer sejam impressos os efeitos infringentes aos presentes embargos de declarac¿a¿o, a fim de que se reforme a decisa¿o embargada no sentido de julgar IMPROCEDENTE a Representac¿a¿o em epi¿grafe, com consequente afastamento da multa aplicada ao embargante. 
6. OS PEDIDOS 
Ante todo o exposto, requer a Vossa Excele¿ncia: 
a)  Sejam os presentes Embargos de Declarac¿a¿o CONHECIDOS, nos efeitos devolutivo e suspensivo, na forma do art. 287 do Regimento Interno do Tribunal de Contas da Unia¿o; 
b)  Sejam PROVIDOS os presentes aclarato¿rios, com vistas a sanar a omissa¿o apontada por este instrumento recursal. 
c) Sejam aplicados os efeitos infringentes aos presentes embargos, a fim de que a Representac¿a¿o seja julgada IMPROCEDENTE, sem aplicac¿a¿o de qualquer penalidade ao Sr. Ju¿lio Ce¿sar Arau¿jo de Freitas, ante a ause¿ncia de comprovado dano ao era¿rio 
Por fim, requer que todas as publicac¿o¿es e intimac¿o¿es referentes ao feito sejam dirigidas aos advogados Fa¿bio Nunes Bandeira de Melo, inscrito na OAB/AM sob o no 4.331 e Bruno Vieira Da Rocha Barbirato, inscrito na OAB/AM sob o no 6.975, ambos com escrito¿rio profissional localizado na Rua dos Angelins, no 285, Conjunto Kyssia, Bairro Dom Pedro, CEP 69.040 -230, nos termos do inciso III do art. 95 e § 5° do art. 82, do Regimento Interno desta Corte de Contas, sob pena de nulidade dos atos posteriores a¿ juntada do mencionado instrumento procurato¿rio.
	
É o Relatório.

8.1. Igor Arnaud Ferreira (10428/OAB-AM) e outros, representando Júlio César Araújo de Freitas.  
8.2. João Martins Dias, representando Instituto Federal de Educação, Ciência e Tecnologia do Amazonas.

Não atuou.

Júlio César Araújo de Freitas (XXX.295.972-XX); Péricles Teixeira Veiga (XXX.741.542-XX).

REPRESENTAÇÃO (REPR)

não atuou.

Trago ao colegiado embargos de declaração opostos pelo Sr. Júlio César Araújo de Freitas em face do Acórdão 793/2020-TCU-Segunda Câmaraa¿mara, que conheceu de pedido de reexame interposto pelo responsável e negou-lhe provimento. 
2.	Este feito refere-se a representação originária do Ministe¿rio Pu¿blico Federal - Procuradoria da Repu¿blica no Amazonas, considerada procedente por intermédio do Acórdão 10868/2018-TCU-Segunda Câmaraa¿mara, relatoria da Ministra Ana Arraes, no qual o responsável Sr. Júlio César Araújo de Freitas foi condenado em multa no valor de R$ 10.000,00 (dez mil reais) , com fundamento no art. 58, inciso II, da Lei 8.4431992, em virtude de irregularidades nas obras de reforma do gina¿sio no campus Manaus-Centro do Instituto Federal de Educac¿a¿o, Cie¿ncia e Tecnologia do Amazonas - Ifam, objeto de contrato celebrado com a construtora Therbras ME (atual Construtora Therbras e Terraplanagem Ltda.) . 
3.	Referida deliberação foi confirmada em sede de embargos de declaração pelo Acórdão 2969/2019-TCU-Segunda Câmara.
4.	Desta feita, o responsável insurge-se contra o Acórdão 793/2020-TCU-Segunda Câmaraâmara, que apreciou o pedido de reexame, apontando omissões na deliberação, nos termos que a seguir sintetizo:
" (...) na¿o ha¿ no voto ora rebatido elementos suficientes capazes de aferir ao embargante a existe¿ncia de culpa grave, capaz de justificar a procede¿ncia da Representac¿a¿o e aplicac¿a¿o de multa". 
	"Ainda, tem-se que em sede recursal o ora embargante pontuou a necessidade de aplicac¿a¿o do conteu¿do do art. 2o da Lei no 9.784/1999. O fato e¿ que a manutenc¿a¿o das irregularidades aqui mencionadas viola sobremaneira o teor contido no art. 2° da Lei no 9.784/1999, mormente porque esta¿o sendo flagrantemente desrespeitados os princi¿pios da proporcionalidade e razoabilidade". 
	"Nesse sentido, a fundamentac¿a¿o do Voto em comento na¿o demonstrou os crite¿rios utilizados para a aferic¿a¿o do valor da multa, tendo em vista que os dispositivos legais citados para justificar a aplicac¿a¿o de multa, por grave infrac¿a¿o a¿ norma legal, estabelecem apenas o limite mi¿nimo e ma¿ximo para o valor da multa, sem discriminar o valor a que se refere cada irregularidade. 
5.	Por fim, o embargante discorre sobre a possibilidade de atribuição de efeitos infringentes aos embargos de declaração com alteração substancial da matéria decidida. Nesse sentido, argui: "E¿ por este motivo que os embargos de declarac¿a¿o, em determinadas situac¿o¿es, necessariamente te¿m a forc¿a e o efeito de modificar o julgamento anteriormente proferido, sob pena de impossibilitar sua execuc¿a¿o". 
***
6.	Inicialmente, conheço dos presentes embargos de declaração, uma vez preenchidos os requisitos de admissibilidade previstos no art. 34 da Lei 8.4431992.
7.	Por oportuno, registro que a via dos embargos de declaração é estreita e se presta, nos termos do Código de Processo Civil, para esclarecer obscuridade ou eliminar contradição, suprir omissão de ponto ou questão sobre o qual devia se pronunciar o juiz de ofício ou a requerimento e corrigir erro material. No caso em epígrafe, o embargante sustenta que a decisão embargada padece de omissões.
8.	No mérito, verifico que não procedem as alegações de omissão relativas à inexistência de demonstração de culpa grave do gestor bem como de ausência de demonstração dos critérios para o valor da multa imputada.
9.	Isto porque tais matérias não foram suscitadas pelo recorrente por ocasião do pedido de reexame, configurando-se, nessa fase processual, inovação argumentativa, com vistas à rediscussão do mérito, o que se mostra incabível em sede de embargos de declaração.
10.	Veja-se que na peça original do pedido de reexame que relatei, o recorrente reporta-se a cada uma das irregularidades apontadas, com os argumentos que entende pertinentes para tentar demonstrar a regularidade das ações adotadas na condição de gestor do contrato, havendo, como disse no voto em discussão, a unidade técnica examinado cada um dos elementos de per se, concluindo pela inaptidão dos argumentos para elidir as irregularidades apontadas, elementos que expressamente incorporei como razões de decidir, configurando parte integrante do meu voto.
11.	Inexiste omissão, igualmente, no que tange à alegada ausência de justificativas na dosimetria da multa imputada, uma vez que não procede o argumento do embargante por dois motivos essenciais.
12.	Em primeiro lugar, o recorrente não questionou essa matéria por ocasião do pedido de reexame, configurando-se, novamente, inovação da tese de defesa, inaceitável em sede de aclaratórios. 
13.	Em segundo lugar, ainda que se admitisse a discussão da matéria nessa fase processual, melhor sorte não teria o embargante, posto que o procedimento adotado nesses autos guarda estrita consonância com o regulamento e a jurisprudência do Tribunal, conforme expresso no Acórdão 8502/2019-TCU-Primeira Câmara, relator Ministro Raimundo Carreiro, que reproduzo por se adequar à realidade fática destes autos:
"11.24 A melhor resposta a ser dada aos embargantes fundamenta-se na própria decisão que citam nos primeiros embargos (peça 277, p. 11) , o Acórdão 9402/2015-TCU-Segunda Câmara, da relatoria do Ministro-Substituto André de Carvalho (nosso o grifo) :
6. Bem se sabe, ainda, que a possibilidade de aplicação de multa pela Corte de Contas possui previsão legal, nos termos dos art. 57 e 58 da Lei nº 8.443, de 1992, e que o quantum correspondente à sanção aplicada decorre do julgamento do TCU, na dosimetria da pena, em face da conduta do gestor responsável pela irregularidade no trato da coisa pública.
7. Assim, identificada a irregularidade, o Relator formula proposta, balizado em análise que considera, dentre outros aspectos, a natureza da irregularidade e a conformidade entre a atuação do responsável em face do comportamento que lhe é determinado pela lei, submetendo a sua proposta à deliberação do Colegiado, a quem compete a última palavra sobre o assunto.
8. De todo modo, a despeito de o Tribunal valorar as circunstâncias fáticas e jurídicas, quando da fixação da sanção, buscando uma maior adequação punitiva, a dosimetria da pena no TCU consiste em procedimento pautado por certa discricionariedade, como, aliás, ocorre nas sanções administrativas em que não se exige a dosimetria objetiva, comum à aplicação das normas de direito penal, destacando-se que no processo de contas não há um rol de agravantes e atenuantes legalmente reconhecido, a fim de possibilitar a alteração objetiva da pena prevista in abstrato.
9. Contudo, a despeito de toda essa discricionariedade, o TCU está adstrito, na dosimetria da sanção pecuniária, aos limites impostos nas cabeças dos arts. 57 e 58 da Lei nº 8.443, de 1992, bem como, ainda, à gradação trazida pelos incisos I a VIII do art. 268 do RITCU.
11.25 Os embargantes parecem estar confundindo dosimetria da pena, que é a aplicação das regras que a estabelecem, que garantem a aplicação de um valor proporcional à irregularidade e à conduta do responsável, com a justificativa do valor arbitrado. Ora a justificativa é a própria indicação da irregularidade e da conduta que levaram à aplicação da sanção e o dispositivo que a estabelece, que consta do próprio parte dispositiva do acórdão. 
11.26 Como visto ao longo de meu voto, além de não ter sido questionada a dosimetria da pena nos primeiros embargos, todas as contestações apresentadas nessa peça quanto à configuração da irregularidade e da conduta dos responsáveis foram tratadas nos fundamentos do acórdão recorrido. Assim, não há omissão quanto à dosimetria da multa."
14.	Neste processo, ao embargante foi imputada multa de R$ 10.000,00 (dez mil reais) , sob o fundamento do art. 58, inciso II, da Lei 8.443/1992, a representar, naquela ocasião, 16,6% do valor máximo admitido pelo Tribunal para imputações da espécie (R$ 59.988,01 nos termos da Portaria-TCU no 7/2018) , portanto, dentro dos limites da razoabilidade e proporcional à gravidade das irregularidades evidenciadas. 
15.	Portanto, quanto a esses argumentos, inexistem as alegadas omissões, devendo os embargos serem rejeitados.
16.	De outra parte, no que respeita à alegada omissão no enfrentamento dos argumentos manejados pelo recorrente em relação a possível desrespeito aos princípios da administração pública constantes do art. 2º da Lei no 9.784/1999, especialmente os princípios da proporcionalidade e da razoabilidade, essa não merece melhor sorte.
17.	A jurisprudência desta Tribunal, ao encontro da doutrina e da robusta construção pretoriana pátria, deixa claro que ao julgador cumpre apreciar a matéria em discussão no processo de acordo com os aspectos e as teses pertinentes ao deslinde da questão posta, não estando obrigado a rechaçar, um a um, os argumentos deduzidos pela parte, na medida em que fundamentos utilizados na sua livre convicção sejam suficientes a tal. Nesse sentido, por exemplo, os Acórdãos 1532003, 932/2003, 1.932/2011, 3.019/2011, 3.595/2014, 2.307/2018, 731/2019 e 126/2020, do Plenário; 3.339/2013, 4.340/2020, 4.485/2020, da 1ª Câmara; e 429/2002,  3.195/2007 e 2.349/2019 estes da 2ª Câmara.
18.	Essa, aliás, a posição do e. Supremo Tribunal Federal (STF) , que ao analisar a matéria fixou a seguinte tese em repercussão geral, no âmbito do Agravo de Instrumento 791.292 [tema 339]: 
"O art. 93, IX, da Constituição Federal exige que o acórdão ou decisão sejam fundamentados, ainda que sucintamente, sem determinar, contudo, o exame pormenorizado de cada uma das alegações ou provas".
19.	Reproduzo, por pertinente, excerto da fundamentação condutora da decisão proferida no Agravo em Recurso Extraordinário (ARE) 1.259.960-RJ, Rel.  Min. DIAS TOFFOLI (julg. 20/03/2020) :
 (...) verifica-se que o Plenário da Corte, em sede de repercussão geral, reafirmou a orientação de que o artigo 93, inciso IX, da Constituição não exige que o órgão judicante se manifeste sobre todos os argumentos apresentados pela defesa, mas sim que ele fundamente, ainda que sucintamente, as razões que entendeu suficientes à formação de seu convencimento (AI nº 791.292/PE-RG-QO, Tribunal Pleno, Rel. Min. Gilmar Mendes, DJe de 13/8/10) .
20.	Sem prejuízo, e apenas a título pedagógico, a fim de que não pairem dúvidas quanto ao encaminhamento que dei na prolação do acórdão embargado, enfrento a questão.
21.	Assim, reexaminando os autos, verifico que consta da peça original do pedido de reexame (peça 91) abordagem nos termos que a seguir reproduzo, na essência:
"Sendo assim, a obra pode ser conclui¿da, e a parte na¿o executada pela primeira empresa foi objeto de cobranc¿a por parte do IFAM. Tais ac¿o¿es levaram ao entendimento desta Corte pela na¿o aplicac¿a¿o de glosa ao gestor, visto que restou clara a inexiste¿ncia de dano ao era¿rio. 
Sendo assim, o julgamento pela procede¿ncia da Representação se mostra desproporcional e irrazoável. 
A este respeito, é importante transcrever o conteúdo do art. 2o da Lei no 9.784/1999, in verbis: 
"Art. 2o A Administrac¿a¿o Pu¿blica obedecera¿, dentre outros, aos  princi¿pios da legalidade, finalidade, motivação, razoabilidade, proporcionalidade, moralidade, ampla defesa, contraditório, segurança jurídica, interesse público e eficiência."
 (...) 
Neste sentido, está claro que não houve a prática de qualquer ação dolosa por parte do recorrente na gestão do IFAM, durante o contrato n° 010/2011, assim como não se vislumbra qualquer desvio de finalidade na aplicac¿a¿o dos recursos públicos, não tendo ocorrido apropriação indevida de qualquer valor". 
22.	Conquanto, de fato, o voto proferido naquela ocasião não tenha discutido especificamente a incidência dos princípios da administração pública, especialmente os da proporcionalidade e da razoabilidade, na decisão de rejeitar os argumentos substanciais do recorrente, em sintonia com o exame proferido pela área técnica do Tribunal, resta clara a conclusão a que chegou a unidade instrutiva, que assim se posicionou em termos conclusivos:
"CONCLUSA¿O 
9. Das ana¿lises anteriores, conclui-se que: 
a) a exige¿ncia da prestac¿a¿o de garantia pela construtora Therbras de fato na¿o ocorreu, podendo, sim, impossibilitar a compensac¿a¿o de prejui¿zos ao era¿rio se a empresa na¿o adimplir a multa e ao ressarcimento imputados pelo Ifam somente no exerci¿cio de 2006. Tambe¿m restou caracterizada a omissa¿o do recorrente em adotar tempestivamente medidas relativas a¿ aplicac¿a¿o e cobranc¿a da sanc¿a¿o de multa, decorrente da inexecuc¿a¿o parcial do contrato pela construtora, o que somente ocorreu quando ele na¿o mais respondia pela direc¿a¿o do instituto; 
b) a realizac¿a¿o de pagamentos sem que a construtora apresentasse a documentac¿a¿o prevista no contrato, no sentido de demonstrar sua regularidade trabalhista, previdencia¿ria e com o FGTS demonstram afronta a¿ norma, impondo a aplicac¿a¿o da sanc¿a¿o legal; 
c) o descuido e a ause¿ncia do necessa¿rio zelo na preservac¿a¿o da obra paralisada possibilitou a retirada de equipamentos ja¿ instalados e pagos a¿ construtora e, caso o ressarcimento imputado na¿o seja adimplido, causara¿ prejui¿zo ao era¿rio. Assim, pertinente a aplicac¿a¿o de sanc¿a¿o pela atuac¿a¿o descuidada; 
d) o pagamento da 1a medic¿a¿o do aditivo sem que o servic¿o houvesse sido atestado pela Comissa¿o de Fiscalizac¿a¿o afronta as normas referente as etapas da despesa pu¿blica, o que autoriza a atuac¿a¿o sancionato¿ria do Tribunal de Contas da Unia¿o. 
9.1. Com base nessas concluso¿es, propo¿e-se negar provimento ao recurso."
23.	Dessa análise depreende-se que todos os argumentos substanciais manejados pelo recorrente foram adequadamente enfrentados pelo Tribunal, não se havendo falar em prejuízo à sua defesa, em decorrência da não referência expressa aos princípios que menciona, especialmente o da proporcionalidade e da racionalidade.
24.	Até porque, como se evidencia nos autos, a parte apresentou, e teve examinado pelo Tribunal, todos os seus argumentos sobre as situações apontadas como substratos fáticos que fundamentaram a sua responsabilização, restando irrelevante, nas circunstâncias dos autos, a capitulação legal que a eles se atribua, a título de regras ou princípios.
25.	No entanto, para que não pairem dúvidas ao embargante, mister que se diga que os processos do Tribunal prescindem da ocorrência de dolo, bastante a existência de culpa grave, como veio a ocorrer nestes autos, ante o conjunto das irregularidades que veio a ser ratificado pelo Tribunal e que fundamentaram a imputação de multa.
26.	A esclarecer, ainda, que exatamente por ter como premissas os princípios da administração pública, dentre os quais o da proporcionalidade e o da racionalidade, o Tribunal concluiu que, no presente caso, não havia sido configurado o dano ao erário, devendo o responsável, exatamente por conta desses princípios, responder nos limites da responsabilização por "ato praticado com grave infração à norma legal ou regulamentar de natureza contábil, financeira, orçamentária, operacional e patrimonial", nos termos do art. 58, inciso II, da Lei Orgânica desta Corte, não se cogitando de responsabilização por dano ao erário.
27.	Isto posto, pugno por, excepcionalmente, acolher neste pontos os embargos declaratórios, entretanto, sem atribuição de efeitos infringentes, por entender que os argumentos que deixaram de constar explicitamente do voto deste relator encontravam-se nele implícitos e, também, por considerar que tais elementos, então manejados pelo recorrente, mostraram-se insuficientes para eventual alteração da deliberação questionada, uma vez que os aspectos factuais que determinaram a condenação mantêm-se íntegros.
28.	Nesse contexto, considero necessário integrar a decisão adversada com os elementos constantes deste voto e, destarte, manter intacto, em todos os termos, o Acórdão 793/2020-TCU-Segunda Câmaraâmara.
		Ante o exposto, acolho em parte os presentes embargos e VOTO no sentido de que o Tribunal adote a deliberação que ora submeto ao colegiado.
TCU, Sala das Sessões Ministro Luciano Brandão Alves de Souza, em 23 de abril de 2020.
Ministro JOÃO AUGUSTO RIBEIRO NARDES 
Relator